臺灣花蓮地方法院民事判決
110年度訴字第91號
原      告  國防部政治作戰局

法定代理人  簡士偉
訴訟代理人  林志宏律師
被      告  李玉雲
            林惠美
上列當事人間請求拆屋還地等事件，本院於民國110年12月9日言
詞辯論終結，判決如下：
    主    文
㈠被告李玉雲應將坐落花蓮市○○段0000地號土地上，如附圖所示B
  斜線使用面積約18平方公尺之鐵皮建物及C斜線使用面積約30
  平方公尺之磚塊及水泥地坪等地上物均拆除騰空，將所占有之
  土地返還予原告。
㈡被告李玉雲應給付原告新臺幣60,558元，及自民國110年4月1日
  起至返還前項土地之日止，按月給付原告新臺幣969元。
㈢被告林惠美應將坐落花蓮市○○段0000地號土地上，如附圖所示A
  斜線使用面積約35平方公尺之磚造及鐵皮建物拆除騰空，並將
  所占有之土地返還予原告。
㈣被告林惠美應給付原告新臺幣44,157元，及自民國110年4月1日
  起至返還前項土地之日止，按月給付原告新臺幣706元。
㈤訴訟費用由被告李玉雲負擔五分之三，餘由被告林惠美負擔。
㈥本判決第一項於原告以新臺幣432,174元供擔保後得假執行；但
  被告李玉雲如以新臺幣1,296,522元為原告預供擔保，得免為
  假執行。
㈦本判決第三項於原告以新臺幣398,055供擔保後得假執行；但被
  告林惠美如以新臺幣1,194,165元為原告預供擔保，得免為假
  執行。
㈧本判決第二項所命之給付及各期給付到期部分得假執行；但被
  告李玉雲如以新臺幣60,558元、每期以新臺幣969元為原告供
  擔保，得免為假執行。
㈨本判決第四項所命之給付及各期給付到期部分得假執行；但被
  告林惠美如以新臺幣44,157元、每期以新臺幣706元為原告供
  擔保，得免為假執行。
    事實及理由
一、原告主張：坐落花蓮市○○段0000地號土地（以稱系爭土地）
    為伊擔任管理機關之國有土地。系爭土地上有共用相同門牌
    花蓮縣○○市○○街0○0號之2棟未辦保存登記建物（下稱系爭建
    物），其坐落位置概略如附件一空照圖標示A、B部分所示；
    其中標示A部分建物（下稱A建物）其事實上處分權人為被告
    李玉雲；標示B部分建物（下稱B建物）其事實上處分權人為
    被告林惠美。惟系爭建物並無占有使用系爭土地之正當權源
    ，伊依民法第767條第1項前段及中段規定，自得請求被告應
    負拆屋還地之責。又被告無權占用系爭土地而獲得相當於租
    金之利益，致伊受有損害，爰依不當得利規定，請求被告給
    付相當於租金之不當得利。並聲明：如主文所示。
二、被告則均以：國防部的補償金伊等都沒有領到，為何同樣一
    塊地有的人有拿到，有的人沒拿到等語，資為抗辯。並聲明
    ：原告之訴駁回。
三、得心證之理由：
　　原告主張系爭土地為其管理之國有土地並由被告等人無權占
    用等情，業據原告提出系爭土地登記謄本及複丈成果圖為證
    ，並經本院會同兩造及花蓮縣花蓮地政事務所人員赴現場履
    勘測量，有本院勘驗筆錄、現場照片及花蓮縣花蓮地政事務
    所110年11月1日花地所測字第1100010640號函暨土地複丈成
    果圖1份在卷可憑，且為被告所不爭執，自堪信為真實。被
    告等人就附圖所示地上物占用系爭土地之位置及面積乙節雖
    不爭執，惟以前詞置辯，是本件之爭點厥為：
　㈠原告請求被告拆除系爭地上物並將土地返還原告及全體共有
    人，是否有理由？
　⒈按所有人對於無權占有或侵奪其所有物者，得請求返還之，
    民法第767條第1項前定有明文；次按以無權占有為原因，請
    求返還土地者，占有人對土地所有權存在之事實無爭執，而
    僅以非無權占有為抗辯者，土地所有權人對其土地被無權占
    有之事實無舉證責任，占有人自應就其取得占有係有正當權
    源之事實證明之，如不能證明，則應認原告之請求為有理由
    （最高法院85年度台上字第1120號判決、72年度台上字第15
    52號判決意旨參照）。次按具眷改條例所定原眷戶資格者，
    依眷改條例第22條第1項、第3項及其施行細則第13條第1項
    等相關規定，亦應配合眷村改建，於主管機關公告期限內搬
    遷，違之者，土地管理機關得註銷原眷戶權益，收回該房地
    ，並得移送法院強制執行，則不具原眷戶資格之無權占有土
    地之人，尤難以眷改條例各項恩給措施作為拒絕返還土地之
    正當理由。原眷戶或違建戶依眷改條例得承購改建住宅、搬
    遷補償或拆遷補償等公法上之權益，既與其私法上所負搬遷
    或拆遷義務係屬二事，則系爭建物究係自增建超坪或為違占
    建戶，僅與眷改條例所定之補償有關，與上訴人應負返還土
    地義務無涉。（最高法院108年度台上字第2007號判決參照
    ）
　⒉被告等人雖辯以未領取國防部補償金云云，惟揆諸上開說明
    ，不論被告是否有符合國軍老舊眷村改建條例第23條規定及
    其相關子法所定違占建戶得給予拆遷補償之資格，以及是否
    已獲得給予相關拆遷補償款項，此均與其在私法上無權占有
    系爭土地，而應對原告負有拆屋還地之義務無涉，均不足作
    為被告具有占有正當權源之法律上依據，故被告自不得以其
    未獲得原告或國防部給予拆遷補償，而主張其有權占有系爭
    土地或不負有返還土地與原告之義務，是被告此部分所辯，
    委無可採。而被告迄未未主張並舉證其對原告有何占有系爭
    土地之正當權源，自難認其係有權占有。從而原告依物上請
    求權之法律關係，請求被告應返還系爭土地，為有理由，應
    予准許。
　㈡原告請求被告給付相當於租金之不當得利，是否有理由？
　⒈按無法律上之原因而受利益，致他人受損害者，應返還其利
    益，民法第179條前段定有明文；無權占有他人之房屋、土
    地，可能獲得相當於租金之利益為社會通常之觀念(最高法
    院61年台上字第1695號判例意旨參照)。本件被告2人無權占
    用系爭土地如附圖標示部分，揆諸前揭說明，應認其因此而
    受有相當於租金之利益，致原告受有損害，且該利益依其性
    質不能返還，是原告請求被告返還相當於租金之不當得利，
    洵屬有據，應予准許。
　⒉經查，原告請求以系爭土地之申報地價年息5%計算不當得利
    ，為被告所不爭執，經本院斟酌系爭土地坐落花蓮市信義街
    與廣東街口，鄰近信義國小、周圍民宿林立、商業機能完善
    等情，應認原告主張以申報地價年息5%計算不當得利，尚屬
    適當，應予准許。
　⒊從而，原告依不當得利之法律關係，請求被告給付如主文所
    示之金錢（計算式詳附件），洵屬有據。
四、綜上所述，原告依民法第767條第1項前段及中段訴請被告將
    系爭建物拆除，並將如主文所示附圖部分土地返還原告，及
    請求被告給付如主文所示之金錢，為有理由，應予准許。
五、原告陳明願供擔保，請准宣告假執行，經核並無不合，爰依
    民事訴訟法第390條第2項酌定相當擔保金額准許之，併依同
    法第392條第2項規定，職權宣告被告如預供擔保後，得免為
    假執行。
六、本件事證已臻明確，兩造其餘攻擊防禦方法及舉證，核與判
    決結果無影響，爰不予一一論述，併此敘明。
七、訴訟費用負擔之依據：民事訴訟法第78條、第85條第1項但
    書。
中　　華　　民　　國　　110 　年　　12　　月　　30　　日
                  民事第二庭  法　官  李可文
以上正本係照原本作成。
如不服本判決，應於送達後20日內，向本院提出上訴狀並表明上
訴理由，如於本判決宣示後送達前提起上訴者，應於判決送達後
20日內補提上訴理由書(須附繕本)。
如委任律師提起上訴者，應一併繳納上訴審裁判費。
中　　華　　民　　國　　110 　年　　12　　月　　30　　日
                              書記官  陳雅君

附件（計算式）：　
㈠被告李玉雲部分：被告李玉雲之系爭B建物及系爭C地上物無權
  占有系爭土地面積合計為48平方公尺，系爭土地之申報地價自
  105年起至106年止為5,394元/平方公尺，自107年起至108年止
  為4,869元/平方公尺，109年起迄今之申報地價為4,844元/平
  方公尺，以申報地價年息百分之五之標準計算，被告李玉雲自
  105年4月1日起至110年3月31日止應給付原告之不當得利金額
  為60,558元（計算式：5,394元/平方公尺48平方公尺5%【1
  +3/4】+4,869元/平方公尺48平方公尺5%2年+4,844元/平方
  公尺48平方公尺5%【1+1/4】=60,558元）；另自110年4月1
  日起至返還土地與原告之日止，被告李玉雲應按月給付原告之
  不當得利金額為969元（計算式：4,844元/平方公尺48平方公
  尺5%/12=969元，小數點以下四捨五入，下同）。
㈡被告林惠美部分：被告林惠美之系爭A建物無權占有系爭土地面
  積為35平方公尺，系爭土地之申報地價自105年起至106年止為
  5,394元/平方公尺，自107年起至108年止為4,869元/平方公尺
  ，109年起迄今之申報地價為4,844元/平方公尺，以申報地價
  年息百分之五之標準計算，被告林惠美自105年4月1日起至110
  年3月31日止應給付原告之不當得利金額為44,157元（計算式
  ：5,394元/平方公尺35平方公尺5%【1+3/4】+4,869元/平
  方公尺35平方公尺5%2年+4,844元/平方公尺35平方公尺5
  %【1+1/4】=44,157元）；另自110年4月1日起至返還土地與
  原告之日止，被告林惠美應按月給付原告之不當得利金額為70
  6元（計算式：4,844元/平方公尺35平方公尺5%/12=706元）
  。